【裁判字號】    97,台上,3094
【裁判日期】    970703
【裁判案由】    誣告
【裁判全文】
最高法院刑事判決            九十七年度台上字第三０九四號
上  訴  人
即 自 訴人  甲○○
自訴代理人  曾國龍律師
上  訴  人
即  被  告  乙○○
            丙○○
共      同
選任辯護人  黃哲東律師
            黃國堂律師
            徐士斌律師
上列上訴人等因甲○○自訴被告等誣告案件，不服台灣高等法院
中華民國九十五年九月八日第二審更審判決（九十五年度上更(一)
字第一二六號，自訴案號：台灣板橋地方法院八十八年度自字第
二六二號），提起上訴，本院判決如下：
    主  文
原判決關於乙○○部分撤銷，發回台灣高等法院。
原判決關於丙○○罪刑部分撤銷，丙○○自訴不受理。
    理  由
一、撤銷發回（即乙○○）部分：
本件原判決認定上訴人即被告乙○○有其事實欄所載之誣告犯行
，因而撤銷第一審關於乙○○部分之科刑判決，改判仍論其以共
同意圖他人受刑事處分，向該管公務員誣告罪，量處有期徒刑陸
月，緩刑年；固非無見。
惟查：(一)、審理事實之法院，對於案內與待證事實有重要關係，
而屬依法應予調查之證據，茍未依法調查或雖已調查而未調查明
白，即與證據未經調查無異，如率行判決，其判決當然為違背法
令。又證據之證明力，固屬於法院判斷之自由，但不得違背經驗
法則及論理法則，如其判斷仍存有疑竇，則在應予調查之證據究
明釐清前，尚難遽採為被告有利或不利之認定。查台北市○○區
○○段三小段第五九二地號土地，原係自訴人甲○○所有，於民
國七十八年八月十七日移轉於乙○○所有；台北市○○區○○段
三小段第五八三地號土地，係案外人朱枝瓊等十四人，於七十八
年十二月五日移轉於乙○○所有，均有土地登記簿謄本可稽（見
一審卷(一)第一二七、一一九頁）。證人（被告之子）陳福村在第
一審稱：「（問：七十八年間你的土地所有權狀放置何處？為何
甲○○能夠取得你的土地所有權狀？）七十七、七十八年間，甲
○○有欠我父親的錢。所以已將北投區○○段○○段第五八三、
五九二地號土地登記到我母親乙○○的名下。但是甲○○並沒有
把土地所有權狀交給我們。當時辦理土地登記時，是甲○○他們
去辦理的。」（見一審卷(三)第一二五頁）、「（問：為何與土地
登記簿影本所示不同？）因為有部分是甲○○向別人買來的土地
，但是還沒有登記到她自己的名下，就直接登記到我母親乙○○
的名下。這兩筆土地的買賣，都沒有將土地所有權狀交給我母親
乙○○」、「（問：在辦理土地登記的時候，有無拿印章給甲○
○？）沒有，是甲○○自己刻的印章。我母親當時只有拿身分證
正本給甲○○，後來身分證也沒有還我母親，我母親才在八十二
年又去聲請補發身分證。（問：你們何時發現貸款的事情？）在
八十六、七年間，我們是收到農會的催告才知道有這筆貸款及台
北縣警察局五股鄉戶政事務所（下稱五股鄉戶政事務所）變更印
鑑的事情。之前我們都不知道有這件事情發生。」（見一審卷(三)
第一二六頁）、「（問：你們有無在七十八年十一月三日去聲請
補發土地所有權狀？）沒有。我們是在八十八年左右才去聲請補
發土地所有權狀。卷附的這件聲請補發土地所有權狀，是甲○○
他們偽造的」等語（見一審卷(三)第一二七頁）。如果無訛，乙○
○能否於七十八年十一月三日持身分證至五股鄉戶政事務所辦理
印鑑變更登記即非無疑。實情如何，原判決對該項有利於乙○○
之證據未予究明論述，遽以辦理變更印鑑登記，須提出當事人之
身分證正本，乙○○之身分證並未遺失，認該次印鑑變更登記係
乙○○親自所為，而論處其誣告罪刑，尚嫌速斷，並有理由不備
之可議。(二)、乙○○於原審辯稱其於六十七年八月十一日辦理印
鑑登記後，該印鑑章一直由伊持有保管至今，迄無遺失，而五股
鄉戶政事務所七十八年十一月三日印鑑變更登記申請書記載變更
原因為「原登記之印鑑遺失」，足見其所載變更原因虛偽不實，
且該登記申請書當事人欄先書寫蔡字之部首「艸」塗刪後，再書
寫「乙○○」之姓名（見一審卷(一)第八五頁），如果係乙○○親
自辦理，豈有誤寫自己姓名之理（見原審卷第三三頁）？實情如
何，原審未予調查釐清遽為乙○○不利之判決，復未於判決內敘
明不予採納之理由，亦嫌理由欠備。(三)、乙○○於原審提出台灣
士林地方法院檢察署九十二年度偵續一字第七號對甲○○之起訴
書（見原審卷第一九三至一九七頁），辯稱其與丙○○告訴甲○
○偽造有價證券及偽造文書之案件，經檢察官續行偵查後認甲○
○確有偽造文書、偽造有價證券及詐欺等事實而提起公訴，現由
台灣士林地方法院（九十五年度訴字第五０二號）審理中，檢察
官偵查時發現七十八年十一月三日向五股鄉戶政事務所申請變更
印鑑時所留下之電話號碼非伊所有，顯與常情不符，且甲○○向
台北縣新莊市農會借款契約書之住址與代書邵豐田之住址相同，
所留下之電話與八十六年九月十七日向五股鄉戶政事務所申請乙
○○印鑑變更及變更後印鑑證明申請書中之電話號碼相同，足見
確係遭冒名申請，伊並無虛構事實而誣告之情等語（見原審卷第
一九二至一九六頁）；究竟乙○○告訴甲○○之案件審理結果如
何？是否為相歧異之認定？原判決未予釐清說明，遽認乙○○成
立誣告罪，其調查猶有未盡。甲○○及乙○○上訴意旨分別指摘
原判決不當，尚非全無理由，應認仍有撤銷原審關於乙○○部分
之判決發回更審之原因。至原判決說明不另對乙○○為無罪之諭
知部分，基於審判不可分原則，併予發回更審，附此敘明。
二、撤銷改判不受理（即丙○○）部分：
按被告死亡者，應諭知不受理之判決，刑事訴訟法第三百零三條
第五款定有明文。被告在第二審判決後合法上訴，於第三審法院
繫屬中死亡者，依同法第三百九十四條第一項但書、第三百九十
三條第五款、第三百九十八條第三款、第三百八十七條之規定，
第三審之審判亦有上開條款之適用。原判決認定上訴人即被告丙
○○有其事實欄所載之犯行，因而撤銷第一審關於其科刑部分之
判決，改判仍論處其共同意圖他人受刑事處分，向該管公務員誣
告罪刑。嗣丙○○及自訴人均表不服，分別於九十五年九月十八
日及二十五日合法提起第三審上訴後，丙○○已於九十六年十二
月三十一日死亡，有其個人基本資料查詢結果及個人除戶資料查
詢結果表、戶籍謄本等附卷可稽，此為本院得依職權調查之事項
，依上開說明，自應由本院將原判決關於丙○○罪刑部分撤銷，
另為其自訴不受理之判決。
據上論結，應依刑事訴訟法第三百九十七條、第四百零一條、第
三百九十八條第三款、第三百八十七條、第三百四十三條、第三
百零三條第五款，判決如主文。
中    華    民    國  九十七  年    七    月    三    日
                      最高法院刑事第九庭
                          審判長法官  洪  文  章
                                法官  王  居  財
                                法官  郭  毓  洲
                                法官  黃  梅  月
                                法官  邱  同  印
      本件正本證明與原本無異
                                      書  記  官
中    華    民    國  九十七  年    七    月    八    日
                                                     Ｍ


司法院資訊處製作；財團法人民間司法改革基金會備份。
